【裁判字號】    99,訴,994
【裁判日期】    990720
【裁判案由】    清償借款
【裁判全文】
臺灣板橋地方法院民事判決               99年度訴字第994號
原      告  薛凱英
訴訟代理人  葉忠雄律師
被      告  何秋玉
訴訟代理人  林宗竭律師
複代理人    林楊鎰律師
上列當事人間請求清償借款事件，經本院於民國99年6月29日言
詞辯論終結，判決如下：
    主  文
被告應給付新台幣壹佰陸拾伍萬參仟捌佰伍拾元及其中新台幣壹
佰伍拾萬參仟捌佰伍拾元部分，自民國九十九年一月十八日起，
其餘壹拾伍萬元部份，自民國九十七年四月一日起，均至清償日
止，按年息百分之五計算之利息。
原告其餘之訴駁回。
訴訟費用由被告負擔。
本判決第一項於原告以新台幣伍拾伍萬貳仟元供擔保後，得假執
行，但被告以新台幣新台幣壹佰陸拾伍萬參仟捌佰伍拾元為原告
供擔保後，得免為假執行。
原告其餘假執行之聲請駁回。
   事實及理由
一、原告起訴主張：被告及其夫薛國英即原告之胞弟婚後育有二
    子，經常因經濟困難向原告週轉借貸，因薛國英為軍公教人
    員，甚至動用軍公教存款新台幣（下同）1,417,700元，於
    民國（下同）93年2月3日向原告借款1,417,700元存入帳戶
    內，而簽署原證1之借據為憑，因優惠存款利息所得有限，
    仍入不敷出，又於93年10月10日共同向原告200萬元，簽署
    原證2之借據為憑，然迄今僅分期清償101萬元，尚積欠99
    萬元，再於95年4月10日向原告借款60萬元，並簽署原證3之
    借據為證，合計積欠被告及其夫薛國英共同積欠借款為
    3,007,700元，另被告個人於97年2月17日向原告借款20萬元
    ，約定於97年4月30日清償，並簽署原證4之借據，然被告屆
    期仍未清償，因此，被告與薛國英就3,007,700元之借款各
    負一半之清償責任為1,503,850元加計被告個人借款20萬元
    ，被告應負擔1,703,850元之清償責任，爰依據消費借貸之
    法律關係，提起本訴，並聲明：被告應給付原告1,703,850
    元及自97年5月1日起至清償日，按年息百分之五計算之利息
    。
二、被告則以：被告與薛國英共同僅原告借款200萬元，原證1借
    款1,417,700元、及原證3之借款60萬元部份，被告僅為見證
    人，並非與薛國英為共同借款人，又薛國英向原告借款
    1,417,700元，為軍公教優惠存款，此優惠存款利息約2萬元
    ，其中5,000元由薛國英留用，其餘15,000元交付原告，且
    被告於90年至94年間以個人帳戶分期代薛國英清償此筆借款
    ，並曾於90年至94年間，由被告匯款140萬元至180萬元於原
    告已清償完畢，至於原告所稱借款200萬元，被告以每月2萬
    元分期清償完畢，至於原告所稱借款20萬元，被告已於97
    年3月底某日晚上、97年7月6至15日某日晚上、98年1月6至
    15日某日中午、98年7月7日匯款入原告之夫張慎之帳戶、98
    年10月18日晚上均各交付5萬元於原告而清償完畢等語置辯
    ，並聲明：原告之訴駁回，如受不利之判決，願供擔保請准
    宣告免為假執行。
三、兩造不爭執之事實（見99年6月29日筆錄，本院卷第56頁
  (一)原告之弟即被告之夫薛國英已於97年3月7日死亡，有戶籍謄
    本為證。
  (二)原告提出之原證1、2、3、4之借據之簽名及印章均為真正，
    訴外人薛國英有收受原告交付之借款1,417,700元、200萬元
    、60萬元，被告有收受原告交付借款20萬元。
  (三)被告於97年2月17日向原告借款新台幣（下同）20萬元，並
    於97年2月17日簽立原證4之借據，約定於97年4月30日清償
    。
  (四)原告主張原證2之借據200萬元，被告及其夫已共同清償101
    萬元。
  (五)被告為原證2借據借款200萬元，與薛國英為共同借款人。
四、原告主張前揭事實，固提出借據、匯款為證，被告則以前詞
    置辯，因此本件應審究者為(一)被告為原證1、3借據之共同借
    款人或見證人？(二)原證1借據所載借款1,417,700元是否已清
    償？(三)原證2借據所載借款200萬元，被告清償101萬元，是
    否尚餘99萬元，尚未清償？(四)原證4借據所載借款20萬元是
    否已清償完畢？玆分述如下：
  (一)當事人主張有利於己之事實者，就其事實有舉證之責任。但
    法律別有規定，或依其情形顯失公平者，不在此限。民事訴
    訟法第277條定有明文。原告提出之原證1、3之借據，被告
    均於借據上之立據人簽署被告之姓名，並用印，被告亦未爭
    執該簽名及印章之真正，自應認被告知悉簽署借據時，即為
    借據之借款人，果被告係見證人，自應於借據上另為註明，
    被告並未為之，自應知悉其與薛過英為共同借款人。況被告
    個人於97年2月17日向原告借款20萬元，並約定於97年4月30
    日清償，並簽署原證4之借據，借據上載明借款人僅為被告
    一人，足見，被告明知書立借據之意義，被告辯以於借據上
    簽名僅為見證人云云，核與常情不符。至於被告提出被證1
    之借款切結書之簽署欄，被告雖註記為債務人妻子，然被證
    1之借款切結書僅記載原告同意薛國英延期清償及由延期清
    償之給付方法，但並未排除被告為原證1、3之共同借款人事
    實，準此，被證1之借款切結書，難為有利於被告之認定。
  (二)主張常態事實者，就其事實無庸舉證，主張變態事者，應就
    變態事實負舉證義務，此為舉證責任分擔原則。再者，原告
    （即本件之上訴人等）對於自己主張之事實（即起訴事實）
    已盡證明之責後，被告（即本件之被上訴人）對其主張於抗
    辯之事實，並無確實證明方法或僅以空言爭執者，當然認定
    其抗辯事實之非真正，而應為被告不利益之裁判；另主張法
    律關係存在之當事人，僅須就該法律關係發生所須具備之特
    別要件，負舉證之責任，至於他造主張有利於己之事實，應
    由他造舉證證明。換言之，原告就其所主張發生原因之事實
    ，固有舉證之責任，若被告自認此項事實而主張該債權已因
    清償、抵銷或其他原因而消滅，則此清償、抵銷或其他原因
    之事實，應由被告（即被上訴人）負舉證之責任（最高法院
    18年度上字第1679、2855號及同院28年度上字第1920判例參
    照）。原告主張被告與薛國英共同向原告借款1,417,700元
    、200萬元、60萬元及被告個人向原告借款20 萬元等事實，
    而由薛國英收受借款1,417,700元、200萬元、60萬元，被告
    收受20萬元，並由被告與薛國應共同簽署原證1至3之借據、
    被告單獨簽署原證4之借據為憑，自應認兩造已成立消費借
    貸之法律關係，被告抗辯就前開消費借貸之法律關係已為清
    償，自應就清償之事實負舉證責任，合先敘明。經查：
  參以兩造與薛國英於96年12月20日簽署被證1之借款切結，
    且兩造對於被證1之借款切結書之簽名及印章之真正均不爭
    執，自堪信被證1之借款切結書為真正，而被證1之借款切結
    書記載，原告與薛國英於簽署時即96年12月30日結算原證1
    至原證3之尚餘3,487,500元尚未清償，核與原告於98年12
    月23日聲請支付命令主張原證1至3之借款尚積欠3,007,700
    元僅差479,800元，因此，被告抗辯於90年至94年由被告匯
    款141萬元至180萬元予原告已清償原證1之借款，以每月分
    期清償2萬元予原告已清償原證2之借款云云，顯與事實不符
    ，難以採信。且被告均未提出任何匯款之單據以為證明，自
    難為有利於被告之認定。
  被告就原證4之借款部分，抗辯分別於97年3月底、97年7 月
    6至15日、98年1月6至15日、98年7月7日各交付5萬元於原告
    而清償完畢，並以原告之夫張慎在場為證云云，然查，參以
    證人張慎證述「（法官問：是否知道薛國英跟你太太借錢的
    事？被告兩夫妻常以經濟不好來我家借錢，我太太是同情他
    們，都有借給他，但都是我太太在處理，我從來沒有參與借
    款的來往，所以借幾次，借多少錢我都不清楚，但我太太要
    借錢給他們前會跟我說一聲，借據我太太會拿給我看。」「
    、（法官問：97年3月被告何秋玉有無拿五萬元給你太太？
    ）我不清楚，因我從不參與。」、「（法官問：被告何秋玉
    於97 年6月15日有無在永和市○○路你家中交五萬元給你太
    太？）我不清楚。「（法官問：98年7月7日被告何秋玉有無
    匯款五萬元到你帳戶？）存褶、私章都是我太太在管理。」
    等語，足見，證人張慎對於被告是否於前開期日清償5萬元
    之事實，均稱不清楚等情，因此，證人張慎之證詞亦難為有
    利於被告之認定。而被告於98年10月18日晚上清償5萬元，
    亦為原告所否認，被告復未舉證以實其說，難謂可採。
  消費借貸之借用人主張借款業已清償，而貸與人主張借用人
    此項清償之款項，係屬另筆債務，並非係爭借款者，依舉證
    責任分配之原則，應由貸與人就另筆債務之存在負舉證責任
    （最高法院73年度台上字第2383號判決意旨參照）。經查，
    被告抗辯於98年7月7日共匯款5萬元入原告之夫張慎之帳戶
    以清償借款等語，然原告自認確有5萬元匯款入張慎之帳戶
    ，然抗辯此筆匯款被告清償原證5、6、7之借款云云，揆之
    前開判決意旨，依據舉證責任分配原則，被告既已匯款5萬
    元清償借款，原告主張係另筆借款，自應就另筆借款存在之
    事實負舉證責任，原告並未舉證以實其說，自應認被告前揭
    匯款係清償本件借款為真實。準此，被告就原證4之借據已
    清償5萬元之事實，應可認定。
  債權證書之返還，通常須在清償債務之後，故已返還債權證
    書者，推定其債之關係已消滅，此民法第三百二十五條第三
    項所由設。依此反面解釋，苟債權證書尚未返還，自難遽為
    債之關係已消滅之推斷（最高法院94年度台上字第337號判
    決意旨參照）。經查，原告於本院審理時當庭提出原證1至4
    之借據原本交付被告之訴訟代理人閱覽無誤（見本院卷58頁
    背面），因此，原告仍持有原證1至4之借據原本，揆之前開
    判決意旨，徵之常情，如被告已清償本件全部或部分之債務
    ，被告自應原告索取返還清償之債權憑證，俾以證明債權消
    滅之事實，然原告仍持有原證1至4之借據，足見，被告抗辯
    已全部清償之事實，並非真實。
  綜上所述，被告已就原證4之借款已清償5萬元之事實，已如
    前述，自應予以扣除。原告主張被告與薛國英共同積欠借款
    3,007,700元，被告應負擔一半之清償責任為1,503,850元，
    加以被告個人借款尚積欠15萬元尚未清償，合計被告積欠借
    款為1,653,850元，因此，原告依據消費借貸之法律關係，
    請求被告給付1,653,850元部分，應予准許，逾此部分，，
    應予駁回。
  給付有確定期限者，債務人自期限屆滿時起，負遲延責任。
    給付無確定期限者，債務人於債權人得請求給付時，經其催
    告而未為給付，自受催告時起，負遲延責任。其經債權人起
    訴而送達訴狀，或依督促程序送達支付命令，或為其他相類
    之行為者，與催告有同一之效力。前項催告定有期限者，債
    務人自期限屆滿時起負遲延責任，民法第229條定有明文。
    原告提出原證1之借據，並未約定清償期，原證2之借據約定
    清償期為96年10月31日，原證3之借據清償期為96年8月10日
    ，然原告復簽署被證1之借款切結書記載，同意債務人薛國
    英與被告自97年起分2期清償25萬元，並於每半年由原告支
    付3萬元予薛國英據以抵銷借款，有被證1之借款切結書可按
    。因此，原告已同意被告、薛國英延期清償，且未約定確定
    期限之清償期，揆之前開規定，自應以債務人受催告期限屆
    滿時始負清償責任，原告於98年12月23日聲請支付命令，被
    告於99年1月7日寄存送達，於99年1月17日送達生效，應於
    99 年1月18日始生遲延之效力，因此，被告就原證1至3之借
    據部分，遲延利息應自99年1月18日起算，為有理由，逾此
    部分，應予駁回。又原證4之借據約定清償期為97年4月30日
    ，其遲延利息即自翌日即97年5月1日起算，為有理由。
五、綜上述，原告依據消費借貸之法律關係，請求被告給付1,
    653,850元，及其中1,503,850元部份，自被告收受支付命令
    繕本翌日即99年1月18日起，其餘15萬元部份自97年5月1日
    起，均至清償日止，按年息百分之五計算之利息，為有理由
    ，逾此部分，應予駁回。
六、假執行之宣告：
    兩造均陳明願供擔保，聲請宣告假執行或免為假執行，經核
    原告勝訴部分，合於法律規定，爰分別酌定相當之擔保金額
    宣告之；原告其餘假執行之聲請，因訴之駁回而失所依據，
    不予准許。
七、本件判決基礎已臻明確，兩造其餘之攻擊防禦方法及訴訟資
    料經本院斟酌後，核與判決不生影響，無一一論駁之必要，
    併予敘明。
八、結論：原告之訴為一部有理由、一部無理由，依民事訴訟法
    第79條、第390條第2項、第392條第2項，判決如主文。
中    華    民    國    99    年    7    月    20   日
                  民事第三庭    法  官  徐玉玲
以上正本係照原本作成
如對本判決上訴，須於判決送達後20日內向本院提出上訴狀
中    華    民    國    99    年    7    月    20   日
                                書記官  陳靜怡

司法院資訊處製作；財團法人民間司法改革基金會備份。
